最高法院刑事判決　　　　　　　　　　　　　　　九十三年度台上字第一三九五號
　　上　訴　人　乙○○
　　　　　　　　甲○○
　　右　一　人
　　選任辯護人　梁宵良律師
右上訴人等因擄人勒贖案件，不服台灣高等法院台中分院中華民國九十二年十二月二
十九日第二審判決（九十二年度上訴字第一九五六號，起訴案號：台灣台中地方法院
檢察署九十二年度偵字第六九０四、六九一五、八二八二號），提起上訴，本院判決
如左：
    主  文
原判決撤銷，發回台灣高等法院台中分院。
    理  由
本件原判決認定上訴人乙○○係陳威政所經營電動玩具店之離職員工，知陳威政財務
狀況甚為寬裕，且瞭解陳威政每日之作息時間與住處現金存放位置，於民國九十二年
二月十二日凌晨，在台中市西屯區租屋處，與葉紘銘（業經判刑確定）閒聊時談及陳
威政之情況。詎渠等因缺錢使用，竟萌生犯意，共同計畫以陳威政為強盜而擄人勒贖
之對象，具體商議由葉紘銘負責尋找作案之夥伴及提供作案工具，乙○○因與陳威政
相識，乃負責居於幕後隨時提供陳威政相關訊息，並適時掌握作案進度。葉紘銘另覓
其友詹正全（通緝中）加入犯罪計畫，詹正全則另覓朋友即上訴人甲○○及綽號「阿
寶」之不詳姓名成年男子（檢察官續行偵查中）加入犯罪計畫。謀議既定，乙○○、
葉紘銘、詹正全、甲○○、「阿寶」即共同基於強盜而擄人勒贖之犯意聯絡，由葉紘
銘、詹正全及「阿寶」於同年月十四日上午八時許，分持葉紘銘所有之手銬、腳鐐各
一付、詹正全所有之玩具手槍、鐵棍各一支及「阿寶」於不詳商店內所購買之膠帶一
捲等物，共乘詹正全駕駛之不詳車號自用小客車，同至陳威政居住之台中市○○區○
○路八十七巷五十八號「歐洲桂冠」社區地下三樓停車場內等候陳威政。同日上午九
時三十分許，陳威政步行至前開停車場內，開啟車號２Ｑ｜０８８９號自用小客車車
門準備上班，葉紘銘旋持鐵棍，詹正全持玩具手槍，共同抵住陳威政之腰部，並以手
銬、腳鐐銬住陳威政手腳，強行取走陳威政車鑰匙。「阿寶」則將陳威政押入該自用
小客車後座內，並以膠帶貼住陳威政雙眼加以看管，以強暴至使陳威政不能抗拒。葉
紘銘即以電話通知乙○○，以「釣到、釣到」之暗語，暗示乙○○業已捉到陳威政。
乙○○即於電話中要葉紘銘至陳威政住處內搜刮現款及財物，葉紘銘遂在陳威政業已
不能抗拒之狀況下，強行取走陳威政住處之鑰匙，再與詹正全同至陳威政住處（侵入
住宅部分未據告訴）搜刮陳威政所有之美金二百元、新台幣（下同）十七萬元（含零
錢二袋計二萬元）、護照一本、花旗銀行提款卡一張及支票數紙。隨後葉紘銘、詹正
全返回地下停車場內，命陳威政交出地下停車場車輛出入口的感應卡一張。葉紘銘旋
駕駛陳威政之自用小客車，由「阿寶」強押陳威政坐於後座，詹正全駕駛其原先開至
「歐洲桂冠」社區之自用小客車，同至甲○○位於苗栗縣苑裡鎮田心里田心二六之三
號住處。「阿寶」沿途強迫陳威政不斷數數、唱歌，以避免陳威政有機會得以思考及
記憶，如稍有停頓，即動手毆打陳威政（傷害部分未據告訴）。因陳威政向葉紘銘佯
稱花旗銀行提款卡必須在國外地區始得提領款項，葉紘銘乃將花旗銀行提款卡連同護
照、支票歸還陳威政。嗣將陳威政帶至甲○○住處後，由甲○○不知情之配偶陳佰玉
（經不起訴處分確定）打開屋後地下室車庫遙控門，讓葉紘銘將車號２Ｑ｜０８８９
號自用小客車駛入車庫內停放。葉紘銘等人將陳威政帶入室內，並押至一樓客廳內毆
打，向陳威政勒取贖款五百萬元。幾經討價還價，陳威政不得已答應給付一百萬元。
葉紘銘等並在陳威政業已不能抗拒之狀況，強行取走陳威政身上的皮包一只（內有現
金二萬元，台中西屯郵局帳號０５６４４４｜０號活期儲蓄帳戶提款卡一張、台灣銀
行提款卡一張、ＮＯＫＩＡ廠牌６７５０型號手機一支）、戒指一只、勞力士手錶一
只，並拆走前開自用小客車內之衛星導航系統主機及音響各一組。陳威政向葉紘銘等
人表示該郵局活期儲蓄帳戶內尚有七十萬元可以給付贖款，並告知前開郵局提款卡之
密碼供渠等提領。葉紘銘、詹正全與乙○○、甲○○及「阿寶」乃共同基於意圖為自
己不法所有之犯意聯絡，商議由葉紘銘、詹正全負責至自動提款機提領款項。因葉紘
銘、甲○○認為至較遠的地區提領款項較為安全，適逢高雄地區舉辦元宵節燈會，葉
紘銘乃偕同其不知情女友陳妙瑛（經不起訴處分確定）、詹正全偕同其不知情女友（
姓名、年籍不詳）一起前往高雄地區觀賞元宵節花燈，沿途及回程於原判決附表壹所
示時、地之自動提款機，接續以陳威政之郵局提款卡插入自動提款機內，輸入密碼及
提款金額，以不正方法由自動付款設備取得陳威政前開郵局帳戶內之存款共三十一萬
元（因以郵局提款卡提款，每次、每日均有提領款項之上限，故分次、隔日接續提款
）。甲○○、「阿寶」於此段時間則負責將陳威政帶往同址三樓之房間內看管。期間
陳威政曾利用甲○○、「阿寶」疏於注意看管之際，將矇住雙眼之膠帶撥開一部分，
環視四周狀況，準備自該址陽台跳樓逃跑，因懼於高度過高而作罷。嗣陳威政準備改
自樓梯處逃離之際，為「阿寶」發現，「阿寶」及甲○○乃共同毆打陳威政，並以手
銬將陳威政銬在浴室洗臉台下方之水管。迄至九十一年二月十六日凌晨三時許，葉紘
銘、詹正全提領款項返回甲○○住處，陳威政再度央求渠等先行釋放，渠等乃命令陳
威政不得止付郵局活期儲蓄帳戶內其餘未經提領之款項四十萬元，否則不能同意釋放
。陳威政應允後，葉紘銘、詹正全、「阿寶」即開車將陳威政載往中山高速公路豐原
交流道附近釋放，並將陳威政所有之車號２Ｑ｜０８８９號自用小客車，放置在台中
市○○路與四川路口陳威政友人經營之洗車廠外面。葉紘銘等人於釋放陳威政後，復
於原判決附表貳所示時、地之自動提款機，接續以陳威政之郵局提款卡插入自動提款
機內，輸入密碼及提款金額，以不正方法由自動付款設備取得陳威政前開郵局帳戶內
之款項共十萬元。陳威政遭綁架期間，乙○○均隨時與葉紘銘保持密切聯絡，以便適
時掌握犯罪行為之進度及款項處分方式。所得款項，由乙○○分得八萬元，甲○○分
得六萬元，葉紘銘分得十萬五千元及手機（手機於九十一年二月十八日下午二許，以
七千元之代價出售與不知情之余舜揚所經營之太舜通訊行，余舜揚復轉賣張文能，張
文能再轉賣王壽勳），其餘則由詹正全、「阿寶」朋分花用。嗣因陳威政於釋放後，
向台中西屯郵局辦理前開活期儲蓄帳戶止付，致葉紘銘等人無法接續提領款項。葉紘
銘等人遂撥打陳威政之行動電話，要求陳威政必須給付餘款，陳威政乃報警處理，經
警方循線查獲等情。因而維持第一審關於論處乙○○、甲○○共同強盜而擄人勒贖罪
刑部分之判決，駁回其二人在第二審之上訴，固非無見。
惟查：(一)、擄人勒贖罪，以意圖勒贖而擄人或擄人後意圖勒贖為要件，如使被害人交
付財物，別有原因，行為人為達其取得財物之目的，而剝奪被害人之自由者，除應成
立其他財產上之犯罪或牽連犯妨害自由罪外，要無成立擄人勒贖罪之餘地。是如無勒
贖之意思，僅意在強盜財物，且被害人之行動自由早已在其非法控制之下，惟因強取
被害人隨身現有之財物，意猶未足，只是藉端繼續以非法方法剝奪被害人之行動自由
，並用強脅手段以達使其接續交付財物之目的，而表示如不聽從即不釋放者，應係強
盜及妨害自由之接續或繼續行為，不得以擄人勒贖罪論處。依原判決前開認定之事實
，葉紘銘等人將被害人陳威政強押至甲○○住處，究竟係出於繼續控制被害人之自由
，以達到繼續強盜被害人身上財物及利用劫得之提款卡由自動提款機提領被害人更多
存款所為之強暴脅迫行為，抑係出於擄人勒贖之犯意而為？尚非無疑。茍葉紘銘等有
擄人勒贖之犯意，何以未強逼陳威政本人領清前開存款交付或命被害人向其親友籌款
取贖，即予釋放？以上疑竇攸關上訴人等有無擄人勒贖犯行之認定，原審未詳加調查
釐清，遽認上訴人係出於擄人勒贖之犯意，而強押被害人至甲○○住處，尚嫌速斷。
(二)、有罪之判決書，對被告有利之證據不採納者，應說明其理由，為刑事訴訟法第三
百十條第二款所明定。故有罪判決書對於被告有利之證據，如不加採納，必須說明其
不予採納之理由，否則即難謂無判決不備理由之違誤。是事實審法院應就被告否認犯
罪所為與待證事項有重要關係之辯解及證據，依法予以調查，而於判決理由內詳加論
列，否則率行判決，即屬於法有違。乙○○於原審辯稱案發前伊僅提供被害人陳威政
之相關資料，葉紘銘當初之意思僅止於強取陳威政身上及家裡之財物而已，並非有綁
架陳威政之計畫，當伊接到葉紘銘之電話告知已抓到陳威政時，嚇了一跳，業經伊於
第一審供明在卷，足證伊與葉紘銘談論之範圍至多僅及於強盜部分，葉紘銘、詹正全
、阿寶、甲○○等人所為後續擄人勒贖之行為，伊並未參與實施，且已超出伊所預見
之範圍，應係葉紘銘等變更犯意所為，不應令伊承擔後續擄人勒贖罪之刑責（原審卷
第一九三頁背面、第一九四至一九六頁）。甲○○於原審辯稱伊到案後即被羈押於看
守所，不可能與葉紘銘有串供之情形，而葉紘銘對於如何與乙○○謀議及與詹正全、
阿寶共同押被害人強盜財物等情節之供述，均未提及如何與伊聯繫或伊有如何參與實
施之情形，且葉紘銘與詹正全較熟，與伊不熟識，衡情葉紘銘無迴護伊之必要；葉紘
銘於警訊及檢察官偵查時已供明係由葉紘銘及乙○○共謀計畫犯罪，而後由葉紘銘找
詹正全，詹正全再找綽號阿寶之人共同實施犯罪；葉紘銘決定押人時，尚未計劃將被
害人押往何處，因此葉紘銘於押被害人後，要求詹正全找地方安置被害人，詹正全始
提議先往苗栗，於到苗栗後才與伊聯絡開門，有葉紘銘之警訊及檢察官偵查筆錄可稽
；足見伊對於葉紘銘等人之犯罪計畫及強盜、擄人勒贖之犯行，毫不知情；又000
0000000號行動電話係李韓賓申請交給詹正全使用，詹正全於九十二年二月二
十五日左右始交給陳玉珊使用，業據陳玉珊於警訊中供述明確，而該電話於九十二年
二月十四日上午十時三十七分三十二秒有撥打伊使用之0000000000號行動
電話，通話二十一秒之紀錄，亦有卷附前開行動電話之通聯紀錄可憑；足證詹正全當
時確有打電話給伊問是否在家，欲來伊家，伊當時正在睡覺，回稱等（詹正全）到了
再打電話，以該短暫之時間，詹正全不可能告知其等強盜及押人之情事；嗣同日十時
四十七分十五秒，詹正全再打電話給伊，表示已到門口，請伊開門，等詹正全等人進
入後，伊始發現除詹正全外，尚有葉紘銘等人；又依卷附上開通聯紀錄所載，詹正全
使用上述行動電話，除於二月十四日與伊通話外，自二月十日至同月十四日間，並無
與伊通話之紀錄，足見伊對於犯罪之計畫不知情，即使葉紘銘、詹正全等人嗣將被害
人安置於伊家中，因係告知處理債務糾紛，最多僅能證明伊對於葉紘銘等人剝奪陳威
政行動自由部分有所認識，並不能證明伊對於葉紘銘等人之強盜及擄人勒贖部分知情
而與之有犯意聯絡，縱認伊成立犯罪，亦僅能論以妨害自由罪之共同正犯（原審卷第
一一九至一二二頁）等語。原審對於前開與上訴人等成立罪名有重要關係之辯解及證
據，未依法調查採納，復未說明不予調查採納之理由，亦有可議。乙○○、甲○○等
上訴意旨分別指摘原判決關於其本人部分不當，尚非全無理由，應認有撤銷發回更審
之原因。
據上論結，應依刑事訴訟法第三百九十七條、第四百零一條，判決如主文。
中　　　華　　　民　　　國　　九十三　　年　　　三　　　月　　 十八 　　日
                              最高法院刑事第十二庭
                                  審判長法官  陳　正　庸
                                        法官  賴　忠　星
                                        法官  王　居　財
                                        法官  張　清　埤
                                        法官  林　開　任
      右正本證明與原本無異
                                              書  記  官
中　　　華　　　民　　　國　　九十三　　年　　　三　　　月　　二十六　　日
                                                                        Ｂ
